【裁判字號】    95,訴,673
【裁判日期】    950811
【裁判案由】    確認通行權存在
【裁判全文】
臺灣臺中地方法院民事判決  95年度訴字第673號
原      告  乙○○○
            丙○○
訴訟代理人  謝錫深律師
被      告  甲○○
上列當事人間請求確認通行權存在事件，本院於民國95年7月21
日言詞辯論終結，判決如下：
    主      文
確認原告就被告所有坐落台中縣東勢鎮○○段一二五地號如附件
二複丈成果圖所示編號C1部分面積五三點二三平方公尺土地，有
通行權存在。
被告應將前項土地上之地上物除去，並應容忍原告通行。
訴訟費用由被告負擔。
本判決第二項於原告以新台幣貳拾肆萬捌仟元為被告供擔保後，
得假執行；但被告如以新台幣柒拾肆萬伍仟貳佰貳拾元為原告預
供擔保，得免為假執行。
    事實及理由
一、原告起訴主張：坐落台中縣東勢鎮○○段114 地號土地為原
    告丙○○所有，同段116 、117 地號土地為原告乙○○○所
    有，原告所有之上開土地上均有建物，而坐落同段125 地號
    土地則係被告於民國92年10月16日依本院強制執行程序拍賣
    取得。因原告所有之土地對外無聯絡道路，須由同段125 地
    號土地出入，且同段125 地號土地為道路用地，又兩造前於
    本院93年度訴字第2207號請求返還土地事件達成訴訟上和解
    ，被告當時已同意願留4 米道路供原告通行，是原告對同段
    125 地號土地如附件2 複丈成果圖所示編號C1部分土地應有
    通行權存在。詎被告於95年2 月間竟雇工將同段125 地號土
    地以鐵皮完全圍住，使原告無法出入。為此依民法第787 條
    第1 項袋地通行權之法律關係，提起本件訴訟。並聲明：除
    供擔保金額外，求為判決如主文第1 項、第2 項所示。
二、被告則以：台中縣東勢鎮○○段114 、116 、117 地號土地
    係袋地，須從同段125 地號土地通行，伊購買同段125 地號
    土地後，為免土地遭無權占用，遂以鐵皮圍住，惟已留有機
    車可通行之通道供原告通行。而本院93年度訴字第2207號請
    求返還土地事件固達成訴訟上和解，惟和解內容並無「被告
    願留4 米道路供原告通行」之約定。且同段125 地號土地面
    積僅約70坪，如提供面積約36坪供原告通行，土地將無法有
    效利用。又同段125 地號土地已變更地目為住宅區○地○○
    道路用地。再原告現有之房屋並無車庫，原告亦無使用汽車
    ，依原告現有住所必要之程度，如開闢寬1.5 公尺之巷道（
    即如附件1 複丈成果圖方案1 所示），應足敷原告機車出入
    所需，且對被告之損害較輕。而開闢巷道之面積如經確定後
    ，原告應以相當之價格購買或支付償金等語資為抗辯，並聲
    明：(一)原告之訴駁回。(二)如受不利判決，願供擔保請准宣告
    免為假執行。
三、按確認法律關係之訴，非原告有即受確認判決之法律上利益
    者，不得提起之，民事訴訟法第247 條第1 項前段定有明文
    。所謂即受確認判決之法律上利益，係指法律關係之存在與
    否不明確，致原告在私法上之地位有受侵害之危險，而此危
    險得以對於被告之確認判決除去之者而言（最高法院52年臺
    上字第1922 號 判例意旨參照）。本件原告主張就台中縣東
    勢鎮○○段125 地號如附件2 複丈成果圖所示編號C1部分土
    地有通行權，惟為被告所否認，則原告主張其有通行權之法
    律關係存在，即不明確，致原告私法上之地位有受侵害之危
    險，且此項不明確得以確認判決予以排除，是原告提起本件
    訴訟確認通行權存在，應有確認利益，合先敘明。
四、次按土地因與公路無適宜之聯絡，致不能為通常使用者，土
    地所有人得通行周圍地以至公路。有通行權人，應於通行必
    要之範圍內，擇其周圍地損害最少之處所及方法為之，亦為
    民法第787 條第1 項前段、第2 項所明定。而土地是否不能
    為通常使用，應斟酌土地之形狀、面積、位置及用途定之（
    最高法院81 年 台上字第2453號判決意旨參照）。又妨阻土
    地與公路適宜之聯絡，致不能為通常之使用者，土地所有人
    得請求除去之（最高法院88年台上字第2864號判決意旨參照
    ）。經查：
(一)原告主張坐落台中縣東勢鎮○○段114 地號土地為原告丙○○
  所有，同段116 、117 地號土地為原告乙○○○所有，同段
  125 地號土地為被告所有，因原告所有之土地對外無聯絡道路
  ，為袋地，須由同段125 地號土地出入等情，業據提出土地登
  記簿謄本4 份、地籍圖謄本1 份在卷可稽，復為被告所不爭，
  堪信為真實。
(二)同段125 地號土地雖由被告以鐵皮圍住，惟除自與同段118 地
  號土地相鄰地界距1.14公尺處以西遭他人以圍牆占用外，其餘
  土地上並無興建建築物。本院審酌原告丙○○、原告乙○○○
  分別於同段114 、116 、117 地號土地上均有房屋，均未設車
  庫，且自原告上開房屋通行至聯外道路距離非遠，只須徒步通
  行已足，尚非賴車輛通行不可，惟系爭通道若僅留設1.5 公尺
  之巷道，欲搬運大型家電產品或救護單架進出時，尚嫌太窄，
  故本院認留設2 公尺寬度之通路以供行人通行，已足供通常使
  用，再參酌被告同意自與同段118 地號土地相鄰地界距1.14
  公尺處起算2 公尺寬度，則原告所主張通行如附件2 複丈成果
  圖所示編號C1部分土地，因該圓弧形之通行方案，被告仍能就
  同段125 地號土地其餘部分為整體之利用，不會造成被區隔、
  細分之結果，對被告所有同段125 地號造成損害之程度，顯屬
  損害最少之處所及方法，足堪認定。是原告主張就同段125 地
  號如附件2 複丈成果圖所示編號C1部分面積53. 23平方公尺土
  地，有通行權存在，自屬有據。
(三)又該編號C1部分土地上現有有樹木、鐵皮圍牆等地上物，有相
  片4 幀附卷可參，是原告請求被告應將前揭土地上之地上物除
  去，亦屬有據。
五、綜上所述，原告本於民法第787 條第1 項袋地通行權之法律
    關係，請求確認就被告所有坐落台中縣東勢鎮○○段125 地
    號如附件2 複丈成果圖所示編號C1部分面積53 .23 平 方公
    尺土地，有通行權存在，及被告應將前述土地上之地上物除
    去，並應容忍原告通行，均有理由，應予准許。
六、末按依民法第787條第1項後段規定，有通行權者，對於通行
    地因此所受之損害，雖應支付償金，惟「償金」係指補償土
    地所有權人不能使用土地之損害，必於有通行權者，行使其
    通行權後，始有是項損害之發生，與通行權無對價關係（最
    高法院86年台上字第3265號、76年台上字第2646號判決意旨
    參照）。被告雖抗辯依民法第787條第1項後段規定原告應支
    付償金云云，惟揆諸前揭說明，通行權輿償金二者間既無同
    時履行抗辯之問題，被告此項抗辯，自不影響本院就原告通
    行權存在與否之認定，附此敘明。
七、本件兩造就原告請求被告應將前揭土地上之地上物除去，並
    應容忍原告通行部分，各陳明願供擔保請准宣告假執行或免
    為假執行，均核無不合，爰各酌定相當之擔保金額，併准許
    之。
八、據上論結，原告之訴為有理由，依民事訴訟法第78條、第39
    0 條第2 項、第392 條第2 項，判決如主文。
中    華    民    國    95    年    8     月    11    日
                  民事第四庭  審判長法  官  洪碧雀
                                    法  官  陳添喜
                                    法  官  蔡美華
正本係照原本作成
如對本判決上訴，須於判決送達後20日內向本院提出上訴狀
中    華    民    國    95    年    8     月    11    日
                                    書記官


司法院資訊處製作；財團法人民間司法改革基金會備份。
